最高法院刑事判決　　　　　　　　　 111年度台上字第4141號
上　訴　人　臺灣高等檢察署檢察官王正皓
被　　　告　鐘錦昌



選任辯護人　顏世翠律師
　　　　　　焦郁穎律師
　　　　　　郭子千律師
上列上訴人因被告妨害性自主案件，不服臺灣高等法院中華民國
111年7月26日第二審更審判決（111年度重侵上更二字第2號，起
訴案號：臺灣宜蘭地方檢察署102 年度偵字第5148、5149、5228
號），提起上訴，本院判決如下：
    主  文
上訴駁回。
    理  由
一、按刑事訴訟法第377 條規定，上訴於第三審法院，非以判決
    違背法令為理由，不得為之。是提起第三審上訴，應以原判
    決違背法令為理由，係屬法定要件。如果上訴理由書狀並未
    依據卷內訴訟資料，具體指摘原判決不適用何種法則或如何
    適用不當，或所指摘原判決違法情事，顯與法律規定得為第
    三審上訴理由之違法情形，不相適合時，均應認其上訴為違
    背法律上之程式，予以駁回。
二、本件原判決以公訴意旨略謂：被告乙○○於民國88年4 月23
    日起至90年7 月間，基於對未滿14歲女子為強制性交之概括
    犯意，在宜蘭縣宜蘭市○○路000號、000號其所經營之「○
    ○○名產城」內，以每月1次之頻率，藉告訴人A女（代號33
    00000000，姓名詳卷）向其索取先前所拍裸照及所寫紙條（
    記載「我下次不會再偷叔叔的錢，要用身體償還20次」等語
    ）時，威脅A女，先後「多次」對A女強制性交。後因A 女月
    經來潮，A 女始放棄找被告索取裸照及紙條，而未再前往被
    告開設之上開名產店，被告始未繼續對A 女為強制性交。因
    認被告涉犯刑法第222條第1項第2 款之對未滿14歲女子犯強
    制性交罪嫌。惟經審理結果，認為不能證明被告有前揭公訴
    意旨所指之犯罪，因而撤銷第一審此部分之科刑判決，改判
    諭知被告無罪。已依據卷內資料詳予說明其證據取捨及判斷
    之理由。
三、檢察官就被告犯罪事實，應負舉證責任，並指出證明之方法
    ，為刑事訴訟法第161條第1項所明定。因此，檢察官對於起
    訴之犯罪事實，應負實質之舉證責任。尤其在一罪一罰之場
    合，各該犯罪行為之時間、次數、方法等，均應逐一指出證
    明方法，始足以特定各該具體犯罪事實，而不與其他犯罪相
    混淆，俾完足保障被告之訴訟權。倘其所提出之證據，不足
    為被告各罪均為有罪之積極證明，或其闡明之證明方法，無
    從說服法院形成被告有罪之心證，基於無罪推定之原則，自
    應為被告無罪之諭知。而認定犯罪事實所憑之證據，無論直
    接或間接證據，其為訴訟上之證明，須於通常一般之人均不
    致有所懷疑，而得確信其為真實之程度者，始得據為有罪之
    認定，倘其證明尚未達到此一程度，而有合理之懷疑存在時
    ，事實審法院復已就其心證上理由予以闡述，敘明其如何無
    從為有罪之確信，因而為無罪之判決，苟其裁量、判斷，並
    不悖乎經驗法則或論理法則，即不得任意指為違法。
(一)原判決認為不能證明被告有公訴意旨所指之「多次」對未滿
    14歲女子強制性交犯行，已斟酌卷內證據資料，詳為說明：
    1、A女固然一再指證遭被告「多次」性侵，然對於遭性侵過
    程中，「被告有無露出內褲」、「A 女遭被告以生殖器插入
    下體時有無疼痛感」各節，於偵查及審判中所證情節，前後
    矛盾。2、A女於審判時證稱：「被告搬家後，我可以不用再
    經過他的店（按即上開「○○○名產城」）」等語，顯然並
    無「躲不掉」被告之情形，然A 女反而頻頻主動前往「新洋
    洋名產城」找被告，並指稱遭被告以每月1 次之頻率性侵長
    達3年，A女所為難認與常理相符，亦與其所證想躲開被告但
    躲不掉一節不相吻合。3、A女固於審判時指稱：因為「想拿
    回紙條及裸照，只好跟被告發生關係」、「我去店裡找被告
    要紙條及照片，被告就是會要求我跟他性交」、「因遭被告
    性侵害，對其感到厭惡、恐懼與排斥」等語。惟A 女於88年
    4月23日至90年7月間（按長達約2年3月），每次去找被告時
    ，均未能如願取回其所指之紙條與裸照（按卷內亦無紙條或
    裸照之相關事證，檢察官亦未提出此項證據），既A 女指稱
    因遭被告性侵害，對其感到厭惡、恐懼與排斥，衡情應當避
    之唯恐不及，縱使為了取回紙條與照片，在索討幾次未果反
    而每次均遭被告反覆性侵後，理應察覺被告並無歸還真意，
    而避免與被告繼續接觸以防止再度受害，始符常情。惟A 女
    陳稱於88年4月23日至90年7月間仍多次、主動前往「○○○
    名產城」找被告索討上開物品，並於過程中每次均遭被告性
    侵，實難認A 女之舉措與一般事理相符。4、證人甲（代號
    0000000000，姓名詳卷）所證其與A 女遭被告拍裸照或性侵
    之事發時間在87年5 月以前，地點係在被告遷店前之舊址，
    難認甲證詞與A女所證「在被告遷店後，於『○○○名產城
    』店內，遭被告以每月1 次頻率性侵」一節，有何直接關聯
    性。是甲之證詞，無從為擔保A女指訴內容真實性之補強證
    據。5、A女二姐（姓名詳卷）雖證稱：其聽聞A 女表示遭被
    告在「○○○名產城」內強制性交「2至3次」等情。惟此與
    A 女指證：被告以「每月1次」之頻率對其性侵長達2年多（
    約20餘次）乙節，差異甚大。況A女二姐所證上情純係聽聞A
    女轉述，性質上仍屬與A 女陳述具同一性或重複性之累積證
    據，不足補強A 女陳述之真實性。6、證人即A女國中老師謝
    ○潔於偵查及第一審所證：A女於國中期間曾主動向其詢問
    性侵害追訴期之問題，經其反問何以詢問追訴期間時，A女
    「笑笑的沒說什麼」等語，可見A女並未對該證人提及幼時
    遭人長期性侵之事，且A女詢問時之表情自然。是該證人所
    證上情，至多僅能證明A女曾向其提出前揭疑問，難認與A女
    所指「遭被告在○○○名產城店內以每月1次頻率性侵」，
    有何關聯性，亦難遽為A女指證之補強證據。7、A女於法院
    履勘現場前所稱之「磨石子」地板，以及該址1樓通往後院
    之後門設置，與勘驗現場實際為「大理石」地板、現場後門
    設置位置並不相同，且A女所證在該處遭被告性侵之時間，
    距離履勘時間已相隔15年以上，參以證人即該屋屋主陳○彬
    證稱：92年購得該屋時，是由被告承租使用，過戶後我就收
    回來租給別人，不清楚前手屋主有無重新裝潢，我買了之後
    就出租，自己很少去這個地方等語。則A女就該處1樓倉庫及
    2 樓房間之描述，縱有部分情形與履勘之實際情形相符，亦
    難為其證詞之補強。8、A女母親及父親（姓名均詳卷）雖於
    第一審審理時均證稱：A女自幼時起之性格較為壓抑，國中
    及高中求學階段皆因壓力大而有自殘情形，且至精神科就診
    等情，然A女於本件揭露前，均未曾向雙親提及遭被告長期
    性侵之事，而A女年幼時期與求學期間之各種情緒問題，實
    難排除係因於成長階段、就學壓力、其他挫折創傷所造成，
    難以遽認係因88年4月23日至90年7月間遭被告性侵害所致。
    9、卷附A女之心理衡鑑報告雖記載A 女呈現「創傷後壓力症
    候群」，惟鑑定機關對A 女進行心理衡鑑時，距其指訴88年
    4月23日至90年7月間遭被告性侵害時間，已間隔將近13至15
    年，A女「創傷後壓力症候群」之成因，究係84年至88年4月
    22日造成，抑或於88年4月23日至90年7月間性侵害所致？均
    有合理懷疑存在。在A 女指訴有前開瑕疵，以及欠缺相關補
    強證據之情形下，實難以此鑑定結果，遽認A 女之「創傷後
    壓力症候群」，係遭被告在88年4月23日至90年7月間性侵所
    造成，自難以此為不利於被告之認定。10、經原審囑託法務
    部調查局對被告進行測謊結果，認被告否認曾將陰莖插入 A
    女陰道之答覆，並無不實反應。原審依檢察官之聲請再向該
    局函詢測題是否明確、測謊與事發時間之久遠是否影響測謊
    結果，該局另函復說明：「本案105年4月11日調科參字第00
    000000000號測謊鑑定，測題為『曾否將陰莖插入被害人陰
    道？』係以受測人當時曾否著手之具體行為，並不會因案發
    至施測日已逾15年而影響其準確度，況被告若長期且頻繁對
    被害人強制性交，應不至於因時間『相隔久遠』而完全淡忘
    ，以致影響測謊結果之正確性」，已就檢察官之疑義為補充
    說明，並無不明確之情事。上開鑑定及函復結果對被告有利
    ，自難執為認定被告犯行之證據等旨。
(二)又稽之卷內資料，檢察官於原審審理時，並未聲請應為「如
    何之設題」再次囑託鑑定機關對被告實施測謊、對A 女進行
    心理衡鑑或就「何項有疑義事項」為補充說明，以證明被告
    有被訴之上開犯行，則原審依卷存事證而認不能證明被告有
    公訴意所指之犯行，並無調查職責未盡之違法。
(三)綜上，原判決就檢察官所提出及卷內所存證據等訴訟資料，
    逐一剖析，參互審酌，仍無從獲得被告有前揭公訴意旨所指
    犯行之事實，因而撤銷第一審科刑部分判決，改判諭知被告
    無罪，於法尚無不合。檢察官上訴意旨重複為事實之爭執，
    主張A女於偵查及第一審審理時之證述大致相符、證人甲、
    A女二姐、謝宛潔、A女父母之證詞均足為A 女指證之補強證
    據，以及原審未依職權再次囑託鑑定機關對被告實施測謊、
    對A 女進行心理衡鑑或為相關補充報告、說明，指摘原判決
    有調查職責未盡、違反證據法則、理由矛盾及欠備之違法，
    難認係上訴第三審之合法理由。
四、第三審為法律審，應以第二審判決所確認之事實為判決基礎
    ，故於第二審判決後不得主張新事實或提出新證據而資為第
    三審上訴之理由。檢察官提起第三審上訴後，始主張應再囑
    託內政部警政署刑事警察局另行對被告進行測謊鑑定，指摘
    原判決調查職責未盡、理由欠備。核係以原審判決後之新證
    據，而為指摘，自非適法之第三審上訴理由。
五、綜上，檢察官上訴意旨均非依據卷內訴訟資料具體指摘原判
    決究有如何違法之情形，徒執前詞，或再為單純事實之爭執
    ，或就原審採證、認事裁量職權之適法行使，以及原判決已
    明確論斷說明之事項，再事爭論，顯與法律規定得為上訴第
    三審理由之違法情形不相適合。依首揭說明，應認本件上訴
    為違背法律上之程式，予以駁回。至A 女刑事陳報狀檢附之
    「刑事請求檢察官上訴補充理由狀」，及檢察官上訴書檢附
    告訴人A 女「刑事請求檢察官上訴狀」，因均非屬檢察官上
    訴書所述之理由，而刑事訴訟法復無第三審上訴理由得引用
    或檢附其他文件代替之規定，本院無從審酌，併此說明。
據上論結，應依刑事訴訟法第395條前段，判決如主文。
中    華    民    國    111   年    10    月    12    日
                  刑事第六庭審判長法  官  李  英  勇  
                                  法  官  鄧  振  球  
                                  法  官  洪  兆  隆  
                                  法  官  楊  智  勝  
                                  法  官  邱  忠  義  
本件正本證明與原本無異
                                  書記官
中    華    民    國    111   年    10    月    13    日